【裁判字號】    89,簡上,231
【裁判日期】    891122
【裁判案由】    塗銷抵押權登記
【裁判全文】
臺灣高雄地方法院民事判決  八十九年度簡上字第二三一號
    上  訴  人        丙○○
    被上訴人          乙○○
    共      同
    訴訟代理人        劉啟輝律師
    被上訴人即上訴人  甲○○○.
    訴訟代理人        陳妙泉律師
右當事人間塗銷抵押權登記事件，本院判決如左：
    主      文
原判決關於確認上訴人即被上訴人甲○○○與被上訴人乙○○間就坐落於高雄市○○
區○○段二小段第六九四號地號、面積陸拾柒平方公尺，於民國七十五年一月十五日
以專楠字第一二二○號登記之新臺幣伍拾萬元抵押權所擔保之債權不存在，及命上訴
人甲○○○塗銷上開抵押權登記部分，暨該部分訴訟費用之裁判均廢棄。
右開廢棄部分，被上訴人乙○○在第一審之訴駁回。
上訴人丙○○之上訴駁回。
關於廢棄部分第一、二審訴訟費用由被上訴人乙○○負擔；關於駁回上訴部分，第二
審訴訟費用由上訴人丙○○負擔。
    事      實
甲、上訴人丙○○方面：
壹、聲明：求為判決
一、原判決關於上訴人丙○○敗訴部分均廢棄。
二、右開廢棄部分，確認被上訴人甲○○○就上訴人丙○○所有座落高雄市○○區○○段二小段六九四地號、面積六十七平方公尺土地，於民國七十五年一月十五日
    以高雄市楠梓區地政事務所民國七十五年度專楠字第一二二○號登記債權額新台
    幣伍拾萬元抵押權之抵押債權不存在，並上開抵押權登記應予塗銷。
貳、陳述：除與原審判決書記載相同者，茲予引用外，補稱：
一、上訴人丙○○及被上訴人乙○○因祖產分配，受贈坐落於高雄市○○區○○段二
    小段六九四地號之土地（下稱本案土地）所有權各二分之一，二人為叔姪關係，
    被上訴人乙○○乃上訴人丙○○之父之弟。上訴人即被上訴人甲○○○以上訴人
    陳明慶及被上訴人乙○○未清償本案土地於七十五年一月十五日，以高雄市楠梓
    區地政事務所民國七十五年度專楠字第一二二○號登記債權額新臺幣（下同）五
    十萬元抵押權（下稱系爭抵押權）所擔保之債權為由，聲請拍賣抵押物即本案土
    地，經本院以八十八年度拍字第七五六二民事裁定准許在案。
二、上訴人丙○○及被上訴人乙○○並不認識上訴人即被上訴人甲○○○，遑論提供
    本案土地設定系爭抵押權以為擔保，故兩造間並無消費借貸法律關係存在，及被
    上訴人乙○○有為上訴人丙○○向上訴人即被上訴人甲○○○借款及提供物上保
    證之意，或上訴人丙○○及被上訴人乙○○有為訴外人陳正明向上訴人即被上訴
    人甲○○○借款提供物上保證之意。
三、上訴人即被上訴人甲○○○應對其所主張消費借貸債權存在之有利於己之事實負
    舉證責任。雖上訴人即被上訴人甲○○○於原審審理中提出借據、收據各一份等
    為據。惟被上訴人乙○○及上訴人丙○○否認前開收據之真正，雖該收據固載「
    收到甲○○○借予丙○○之借貸款新台幣伍拾萬元」，署名為「借款人代理人陳
    正明」。但上訴人丙○○未曾委託訴外人陳正明向上訴人即被上訴人甲○○○借
    款、收款，訴外人陳正明佯以代理人之名義而為，應自負其責。再訴外人陳正明
    雖於原審審理中證稱本案借款乃受上訴人丙○○之母（已亡故）所託，向上訴人
    即被上訴人甲○○○借得，惟上訴人丙○○對此亦否認。
四、系爭抵押權設定之時，為七十五年一月間，此時上訴人丙○○（為民國四十五年
    二月十日生）已屆三十歲，屬有完全行為能力之人，縱訴外人陳正明受上訴人丙○○之母所託，訴外人陳正明亦無代理上訴人丙○○或被上訴人乙○○之權。況
    依訴外人陳正明所稱收取本案借款為實，亦足證明本案借款乃上訴人即被上訴人
    甲○○○與訴外人陳正明之行為，被上訴人乙○○及上訴人丙○○均未參與毫不
    知情。且上訴人即被上訴人甲○○○亦自承本案借款係交予訴外人陳正明，且於
    借貸及系爭抵押權設定過程中均未曾見過被上訴人乙○○與上訴人丙○○二人，
    兩造既不相識，上訴人即被上訴人甲○○○何以會借款與上訴人丙○○。
五、訴外人陳正明尚積欠上訴人即被上訴人甲○○○眾多債務，且曾部分清償，本案
    借款債權僅存在於上訴人即被上訴人甲○○○與訴外人陳正明間，被上訴人乙○○及上訴人丙○○否認系爭抵押權設定之真正，且系爭抵押權所擔保之債務既不
    存在，系爭抵押權即失所附麗。
六、對證人陸春雨所提出之說明書內容不予爭執，而據該說明書所載內容，足認本案
    借款確存在於上訴人即被上訴人甲○○○與訴外人陳正明之間，兩造間並無借貸
    關係。
參、證據：除援用原審所提證據外，另補提出土地所有權狀及土地登記謄本各一份為
    證。
乙、被上訴人乙○○方面：
一、聲明：求為判決駁回上訴。
二、陳述：除與原審判決書記載相同者，茲予引用外，並援用上訴人丙○○之陳述。
三、證據：除援用原審所提證據外，並援用上訴人丙○○所提出之證據。
丙、上訴人即被上訴人甲○○○部分：
壹、聲明：
一、上訴聲明：求為判決：
  (一)原判決不利於上訴人甲○○○之部分廢棄。
  (二)右廢棄部分，被上訴人乙○○於第一審之訴駁回。
二、答辯聲明：求為判決駁回上訴。
貳、陳述：除與原審判決記載相同者，茲與引用外，補稱：
一、上訴聲明：
  (一)訴外人陳正明與上訴人即被上訴人甲○○○接洽時，稱係其岳母（即上訴人丙○○之母）要借錢，因上訴人即被上訴人甲○○○並不熟識，為免日後借款無法獲
    得清償，故要求其等提供擔保，而當時上訴人丙○○有系爭土地，故上訴人即被
    上訴人甲○○○要求以上訴人丙○○出名擔任借款人，並與被上訴人乙○○共同
    提供本案土地設定抵押權與上訴人即被上訴人甲○○○，嗣委由訴外人陳正明代
    理受領本案借款五十萬元。
  (二)上訴人丙○○及被上訴人乙○○應就其所交付之印鑑、印鑑證明書及土地所有權
    狀予訴外人陳正明係受詐欺、盜用云云，負舉證責任。因土地所有權狀、印鑑章
    及印鑑證明均屬重要之資料，豈有可能任意交予他人，上訴人丙○○及被上訴人
    乙○○雖稱係因訴外人陳正明要改建房屋，研究土地現況方拿走前開文件云云，
    惟改建房屋、研究土地現況並無須使用印鑑、印鑑證明等文件，其二人所辯不符
    常理。又上訴人丙○○及被上訴人乙○○主張其受詐欺及印鑑等文件被盜用，依
    法均應由渠負舉證責任，惟迄今尚未負舉證責任。
  (三)本案土地於七十五年設定抵押權與上訴人甲○○○，嗣被上訴人乙○○於七十五
    年四月十五日曾將系爭土地之部分（即二十二平方公尺）售予訴外人陳和平，而
    於七十五年四月三十日辦理所有權登記，故於系爭土地買賣過戶過程中，被上訴
    人乙○○應即發現系爭土地已被設定抵押權與上訴人甲○○○，衡理訴外人即系
    爭土地之買受人陳和平應會向被上訴人乙○○提出異議，且被上訴人乙○○竟未
    即時向上訴人甲○○○提出異議，逾十年後，在上訴人丙○○之母過世，及訴外
    人陳正明涉犯詐欺、偽造文書等刑責追訴時效已完成之八十八年間，方提起本件
    塗銷抵押權登記，實違常理。
  (四)被上訴人乙○○確知悉系爭土地設定抵押借款事宜，並授權訴外人陳正明代理辦
    理設定抵押借款事宜，且由外在事實，被上訴人乙○○亦應負表見代理授權人之
    責任。再被上訴人乙○○及上訴人丙○○於本案借款抵押過程中，至少為物上保
    證人，且均對於借款及設定抵押之事知曉，此亦據證人陸春雨說明書可證。
二、答辯聲明：如上訴聲明所載。
參、證據：除援用原審所提證據外，並補提土地登記簿謄本一份為證。
    理      由
一、本件上訴人丙○○及被上訴人乙○○起訴主張：本案坐落於高雄市○○區○○段
    二小段第六九四地號土地為伊二人所共有，上訴人即被上訴人甲○○○明知兩造
    並無相識，上訴人丙○○亦未授權訴外人陳正明向上訴人即被上訴人甲○○○借
    貸本案五十萬元借款，上訴人丙○○對上訴人即被上訴人甲○○○未負有任何債
    務，遑論與被上訴人陳正明共同提供本案土地設定系爭抵押權予上訴人即被上訴
    人甲○○○之意，雖抵押權設定契約書所蓋之印文為真正，惟係遭訴外人陳正明
    所盜用。另依本案土地登記謄本所載系爭抵押權登記內容乃為存在於上訴人丙○○與上訴人即被上訴人甲○○○間之本案借款債務擔保所為抵押設定登記，逾此
    範圍均非本件抵押擔保範圍，故不論被上訴人乙○○及上訴人丙○○未為系爭抵
    押權設定之意，或系爭抵押權所擔保之本案借款債權不存在，上訴人丙○○及被
    上訴人乙○○自得訴請塗銷系爭抵押權。為此，請求上訴人即被上訴人甲○○○
    應將高雄市楠梓地政事務所七十五年一月十五日以專楠字第一二二○號所設定債
    權額五十萬元之抵押權登記予以塗銷云云。
二、上訴人即被上訴人甲○○○則以：本案借款係訴外人陳正明代其岳母向伊洽借，
    因伊與訴外人陳正明及其岳母非屬熟識，乃要求上訴人丙○○出名擔任本案借款
    之借款人，並由上訴人丙○○及被上訴人乙○○提供其共有之本案土地設定與本
    案借款同額之系爭抵押權以為擔保。而上訴人丙○○及被上訴人乙○○對於辦理
    系爭抵押權所用印鑑、印鑑證明書及土地所有權狀之真正，均不否認，及依證人
    即辦理系爭抵押權代書陸春雨所提出之說明書內容所載，足認定上訴人丙○○及
    被上訴人乙○○確已同意設定系爭抵押權，而為物上保證人。雖上訴人丙○○及
    被上訴人乙○○主張未稱授權訴外人陳正明處理系爭抵押權之設定事宜及抵押權
    設定契約書上所蓋之印文雖屬真正，惟遭盜用一節，並未舉證證明。況系爭抵押
    權係於七十五年一月八日所設定，而上訴人丙○○及被上訴人乙○○於同年四月
    十五日將本案土地中部分土地出售予訴外人陳和平，並於同年月三十日辦理所有
    權移轉登記完畢，彼時上訴人丙○○及被上訴人乙○○應知悉設定系爭抵押權之
    事，如上訴人丙○○及被上訴人乙○○確不同意設定系爭抵押權，何以遲未提出
    異議，遲至上訴人丙○○之母過世後，且待訴外人陳正明所涉犯詐欺、偽造文書
    等犯行追訴權時效完成後，方提起本件訴訟，故上訴人丙○○及被上訴人乙○○
    提起本件訴訟，顯非可採等語，資為抗辯。
三、查上訴人丙○○及被上訴人乙○○起訴主張在其所共有之本案土地上，設有權利
    價值債權額五十萬元，登記日期為七十五年一月十五日，存續期間自七十五年一
    月八日至七十五年七月八日止，清償日期七十五年七月八日之抵押權，借款債務
    人為上訴人丙○○，設定義務人為上訴人丙○○及被上訴人乙○○，嗣本案借款
    清償期屆至後，因上訴人即被上訴人甲○○○未獲清償，乃執抵押權設定契約書
    、他項權利證明書及土地登記簿謄本，聲請本院裁定拍賣上訴人丙○○及被上訴
    人乙○○所有之本案土地，並經准許等事實，業據上訴人丙○○及被上訴人乙○○提出本案土地登記簿謄本及本院八十八年度拍字第七五六二號民事裁定各一份
    為證，並為上訴人即被上訴人甲○○○所不爭執，是上訴人丙○○及被上訴人乙○○所主張前開事實，應堪信為真實。再上訴人丙○○及被上訴人乙○○主張其
    未向上訴人即被上訴人甲○○○借貸本案借款，亦未授權訴外人陳正明或他人辦
    理系爭抵押權之設定登記等事宜，至於本案土地之所有權狀、印鑑及土地抵押權
    設定契約書所載之印文雖屬真正，惟渠等未授權訴外人陳正明辦理系爭抵押權設
    定事宜，抵押權設定契約書所蓋印文係遭訴外人陳正明盜用等情，則為上訴人即
    被上訴人甲○○○所否認，並執前開情詞置辯。是本案之爭點乃在：(一)上訴人丙○○是否確為本案借款之借用人？(二)如認上訴人丙○○並非本案借款之借用人，
    惟本案土地已設定系爭抵押權為實，則另須審究上訴人丙○○及被上訴人乙○○
    是否確同意提供本案土地為物上保證人？茲就本院意見一一分述如下：
  (一)就上訴人丙○○是否為本案借款之借用人而言：
    1.上訴人即被上訴人甲○○○主張本案借款係上訴人丙○○委託訴外人陳正明，
      向其所洽借，本案借款係交付予訴外人陳正明一情，固據其提出借據及抵押權
      設定契約書各一份（參原審卷第三十八頁），及執證人陳正明於原審之證言為
      證。雖上訴人丙○○對於借據之真正予以否認，並辯以其未曾授權予陳正明代
      為借款等語。然查，上訴人即被上訴人甲○○○所提出之前開借據確為訴外人
      陳正明本人所出具，業據訴外人陳正明於原審審理時證述明確，惟訴外人陳正
      明於原審審理中繼證稱「權狀等資料是我岳母（即上訴人丙○○之母）拿給我
      的，要我代為借款，借到之前均交給我岳母，她已過世」、「‧‧‧借錢時有
      書寫借據，借到之錢有交給我岳母，但沒有他人看到」等語（參原審卷第三十
      三頁）。是此，依證人陳正明所提出之借款內容所載，雖可認定證人陳正明係
      以上訴人丙○○代理人身分收受本案借款，繼以代理人身分書立該借據，及審
      認前開抵押權設定契約書所載債務人為上訴人丙○○，雖似可認定本案借款之
      借用人確為上訴人丙○○。然如審酌證人陳正明於原審陳述之前開證言，本案
      借款之借用人應認定為上訴人丙○○之母，而非上訴人丙○○，證人陳正明之
      證言顯與前開借據及抵押權設定契約書所載內容相齟齬。是此，上訴人即被上
      訴人甲○○○所執藉以證明本案借款之借用人為上訴人丙○○之證據，其證據
      力因有前述瑕疵，尚非可取，自無法僅憑前開證據遽可認定上訴人丙○○即為
      本案借款之借用人。
    2.再上訴人即被上訴人甲○○○迭於原審、本院審理中均自承：「陳正明稱他岳
      母要用錢才向我借錢，錢我交給陳正明，借錢時我沒有看到乙○○及丙○○等
      二人，催還款係向陳正明為之，因陳正明要求緩期清償‧‧‧‧」、「陳正明
      是丙○○之代理人，陳正明告知我是他岳母要借錢的，我有與他岳母接洽過，
      我要求要擔保，所以陳正明岳母告知其兒子丙○○有土地，我告知陳正明岳母
      必須要以丙○○名義為借款人，在本案借款過程中，我知道丙○○此人，我沒
      有與丙○○交涉，我是將借款交給陳正明」、「（本案利息是向何人所收取？
      ）是向陳正明所收取的，但是陳正明岳母所拿出的」、「（何時與對造二人接
      觸？）向法院提出查封土地時，才有接觸」等語（參原審卷第三十三頁、本院
      八十九年八月十五日準備程序筆錄），是依上訴人即被上訴人甲○○○前開陳
      述，堪認上訴人即被上訴人甲○○○之主觀認知，本案借款借用人應為上訴人
      丙○○之母，而非上訴人丙○○，是上訴人即被上訴人甲○○○及上訴人丙○○，並無因借貸意思表示合致而成立本案借款契約至明。
    3.此外參諸訴外人陸春雨（即承辦系爭抵押權設定事宜之代書）於八十九年八月
      二十八日所提出其真正為兩造所不爭執之說明書所載，亦明確陳述本案借款是
      訴外人陳正明向上訴人即被上訴人甲○○○所借等語，是參酌前開證據及上訴
      人即被上訴人甲○○○之陳述與訴外人陸春雨之說明書內容所載，雖無法認定
      本案借款之借用人究為證人陳正明抑或上訴人丙○○之母，惟不論本案借貸關
      係存在於訴外人陳正明抑或上訴人丙○○之母與上訴人即被上訴人甲○○○之
      間，然均已足認上訴人丙○○並非本案借款之借用人，是上訴人丙○○此部分
      分主張，堪信為真實。
  (二)雖認上訴人丙○○並非本案借款之借用人為實，然前所論及，本案債權即抵押債
    權確係存在（僅其借用人為證人陳正明抑或上訴人丙○○之母），且本案土地已
    有系爭抵押權之設定登記，則本案另須審酌為上訴人丙○○及被上訴人乙○○是
    否確有提供本案土地設定系爭抵押權，擔任物上保證人之意：
    1.按稱抵押權者，係指對於債務人或第三人不移轉占有而供擔保之不動產，得就
      其賣得價金受清償之權，為民法第八百六十條所明文。又抵押權既係從屬於債
      權而存在，則抵押權人於債務人不能清償時，自得就抵押物拍賣而受清償。至
      提供抵押物作債權之擔保者，究為債務人本人抑為第三人，均可不問（最高法
      院四十六年度台上字第一○九八號判例意旨參照）。是參諸前開說明，堪認抵
      押權設定義務人雖並非均係借款債務人，如以物上保證人之身分提供其所有之
      物設定抵押權，以確保債務之清償，亦無不可，先予敘明。
    2.次按當事人主張有利於己之事實者，就其事實有舉證之責任，民事訴訟法第二
      百七十七條定有明文。再土地之移轉或設定負擔，原則上登記義務人應親自到
      場，並在登記原因證明文件內簽名或蓋章者，惟依土地登記規則第三十七條、
      第四十條第一項及第四十一條規定，除具有該二法條所規定之法定情形外（如
      因法院拍定或判決確定之登記），申請人得提出登記義務人之印鑑證明以代親
      自到場，並委由代理人為之。又依印鑑登記辦法第五條規定，申請印鑑證明，
      除有該各款規定情形（如限制行為能力人得由法定代理人代辦外），應由當事
      人填具印鑑登記申請書及印鑑條各一份親自辦理。由此可知，於土地設定負擔
      時，持有義務人之印鑑證明及印鑑者，即具有與本人親自到場之同等效力，亦
      即持有印鑑證明及印鑑章者，應推定已得原登記義務人之合法授權。是當事人
      如對印文自認為真正，則當推定該印文係由本人所為或經過本人合法授權，如
      主張印文係遭他人盜蓋，自應對該被盜蓋之事實負舉證責任，合予敘明。
    3.查上訴人丙○○及被上訴人乙○○固自認抵押權設定契約書所蓋之印文雖屬真
      正，然主張係遭訴外人陳正明所盜用，再本案土地所有權狀雖曾交予訴外人陳
      正明，係因訴外人陳正明藉詞改建房屋，欲瞭解土地現況方取走云云。惟此情
      為上訴人即被上訴人甲○○○所否認，且參諸前開說明，上訴人丙○○及被上
      訴人乙○○應對前開抗辯負舉證證明，否即可認定上訴人丙○○及被上訴人乙○○已同意授權他人辦理系爭抵押權登記，惟渠等迄今就此抗辯均未舉證以實
      其說。況衡於常理，欲瞭解土地現況無需持土地謄本及印鑑等相關資料，且土
      地所有權狀、印鑑及印鑑證明均屬重要文件，豈有僅以他人以瞭解土地現狀為
      由，竟輕易借人之理？是上訴人丙○○及被上訴人乙○○所為前開抗辯，顯悖
      於常理，而難採信。
    4.再查本案土地先於七十五年一月十五日設定系爭抵押權後，嗣於七十五年四月
      八日因分割為地號六九四及六九四之二號，而該第六九四之二地號土地於七十
      五年四月三十日因買賣移轉登記予訴外人陳和平一情，為兩造所不爭執，並有
      土地登記簿謄本及土地登記簿各一份在卷可按。而本諸事理，土地交易雙方當
      事人對於土地坐落、現況及其上是否設有他項權利，因攸關成交價格，理當關
      心，是上訴人丙○○、被上訴人乙○○及訴外人陳和平於前開第六九四之二地
      號土地交易過程，理應知悉本案土地設定抵押權之事實，否則訴外人陳和平豈
      有未向上訴人丙○○及被上訴人乙○○異議之理。故此，堪認上訴人丙○○及
      被上訴人乙○○確同意為本案借款之物上保證人繼提供本案土地設定抵押權至
      明，上訴人丙○○及被上訴人乙○○前開辯解，尚非可採。
七、綜上所述，上訴人丙○○及被上訴人乙○○在五十萬元債權圍內應負設定系爭抵
    押權之抵押人責任，上訴人丙○○及被上訴人乙○○主張其未借貸本案借款，對
    系爭抵押權不應負責，請求確認上訴人即被上訴人甲○○○對系爭抵押債權不存
    在及應塗銷系爭抵押權設定登記，並無理由，應予駁回。原審判決確認本案借款
    債權不存在及塗銷抵押權部分，為上訴人即被上訴人甲○○○敗訴之判決，尚有
    未洽，上訴意旨就該部分指摘原判決不當，求予廢棄改判，為有理由，應由本院
    就該部分予以廢棄改判如主文第二項及第三項所示。至於原審所為上訴人丙○○
    敗訴判決部分，雖其理由，與本院未儘相同，然結論並無二致，上訴人丙○○猶
    執前詞指摘原判決此部分不當，求予廢棄，為無理由，應予駁回其上訴。
八、據上論結：本件甲○○○之上訴為有理由，丙○○之上訴為無理由，應依民事訴
    訟法第四百三十六條之一第三項、第四百五十條、第四百四十九條第二項、第七
    十八條，判決如主文。
中      華      民      國    八十九    年     十一     月    二十二    日
                              臺灣高雄地方法院民事第六庭
~B審判長法官  陳明富
~B法      官  楊國祥
~B法      官  張維君
右為正本係照原本作成。
本判決不得上訴。
中      華      民      國    八十九    年     十一     月    二十二    日
~B法院書記官  梁瑜玲


司法院資訊處製作；財團法人民間司法改革基金會備份。
